臺灣雲林地方法院刑事判決
111年度訴字第222號
公  訴  人  臺灣雲林地方檢察署檢察官
被      告  曾上瑞


指定辯護人  本院公設辯護人許俊雄  
上列被告因殺人未遂案件，經檢察官提起公訴（111年度偵字第6
8號、111年度聲押字第3號），本院判決如下：
    主  文
曾上瑞犯傷害罪，處有期徒刑10月。
    事實及理由
一、犯罪事實
    曾上瑞與黃張城係鄰居（黃張城住家門口斜對著曾上瑞住家
    廚房後方），兩人間前因黃張城擺放寵物鳥位置接近曾上瑞
    房間，且因為寵物鳥的叫聲會打擾曾上瑞，曾上瑞的母親陳
    美類先前即有向黃張城表達過寵物鳥會打擾人乙事。曾上瑞
    於民國110 年12月21日10時許在其位於雲林縣○○鎮○○里00鄰
    ○○路00號住處飲用米酒至15時許結束後於房間內睡覺。曾上
    瑞因黃張城飼養之寵物鳥鳴叫打擾其休息，陳美類即向黃張
    城表示想要移動寵物鳥的鳥籠，但黃張城不願意並對陳美類
    碎念，曾上瑞聽聞後即從住處後方廚房走出和黃張城發生爭
    執，曾上瑞並以拳頭作勢要毆打之惡害通知警告黃張城，致
    其心生畏懼，隨後黃張城回嗆：「我是碰也不能碰」，曾上
    瑞不甘遭到言語相譏，竟基於傷害犯意，至住處廚房內拿陳
    美類所有之菜刀後，前往廚房後方巷子，先持菜刀朝黃張城
    手臂揮砍，而黃張城先以左手擋住曾上瑞揮刀攻擊後，曾上
    瑞接續傷害犯意，再持刀向黃張城肩膀、頭部方向揮砍，此
    時黃張城則立刻以右手抓住曾上瑞手持之菜刀後，雙方即開
    始僵持不下並發生扭打，過程中曾上瑞的拳頭有毆打到黃張
    城頭部，之後2人因失去重心一同倒臥在地，致黃張城受有
    左手前臂撕裂傷2 公分經縫合後、頭皮挫傷與撕裂傷、扭傷
    與拉傷：右肩、左足等傷害。嗣經陳美類發現後上前勸阻並
    拿走曾上瑞手持之菜刀及員警到現場處理察覺上情。
二、程序（證據能力）部分：
㈠、按被告以外之人於審判外之言詞或書面陳述，除法律有規定
    者外，不得作為證據，刑事訴訟法第159條第1項定有明文。
    查證人黃張城於警詢時所為證述，是被告以外之人於審判外
    之陳述，屬傳聞證據，經辯護人於本院準備程序中主張上開
    證人等於警詢時之供述，均係審判外之陳述而無證據能力，
    經核上開證人等於警詢時所為證述，並無刑事訴訟法第159
    條之2、第159條之3規定之適用，復無其他傳聞法則例外之
    情形，自無證據能力，不得作為認定被告犯罪事實之基礎。
㈡、按被告以外之人於審判外之陳述，雖不符刑事訴訟法第159條
    之1 至之4 之規定，而經當事人於審判程序同意作為證據，
    法院審酌該言詞陳述或書面陳述作成時之情況，認為適當者
    ，亦得為證據；當事人、代理人或辯護人於法院調查證據時
    ，知有第159 條第1 項不得為證據之情形，而未於言詞辯論
    終結前聲明異議，視為有前項之同意，刑事訴訟法第159條
    之5 定有明文。又刑事訴訟法第159 條之5 立法意旨，在於
    確認當事人對於傳聞證據有處分權，得放棄反對詰問權，同
    意或擬制同意傳聞證據可作為證據，屬於證據傳聞性之解除
    行為，如法院認為適當，不論該傳聞證據是否具備刑事訴訟
    法第159 條之1 至第159 條之4 所定情形，均容許作為證據
    ，不以未具備刑事訴訟法第159 條之1 至第159 條之4 所定
    情形為前提。此揆諸「若當事人於審判程序表明同意該等傳
    聞證據可作為證據，基於證據資料愈豐富，愈有助於真實發
    見之理念，此時，法院自可承認該傳聞證據之證據能力」立
    法意旨，係採擴大適用之立場。蓋不論是否第159 條之1至
    第159 條之4 所定情形，抑當事人之同意，均係傳聞之例外
    ，俱得為證據，僅因我國尚非採澈底之當事人進行主義，故
    而附加「適當性」之限制而已，可知其適用並不以「不符前
    四條之規定」為要件（最高法院104 年度第3 次刑事庭會議
    決議參照）。查本判決除證人黃張城之警詢筆錄愛，其餘所
    引用之傳聞證據，被告曾上瑞及其辯護人均表示同意作為證
    據使用，復經本院於審理調查時，檢察官、被告及辯護人於
    本案言詞辯論終結前，均未就證據能力部分聲明異議，本院
    審酌各該證據之取得過程並無瑕疵，且與本案待證事實間具
    有相當之關聯性，以之作為證據應屬適當，認均具證據能力
    。
㈢、刑事訴訟法第159 條第1 項所謂「被告以外之人於審判外之
    言詞或書面陳述」，並不包含「非供述證據」在內，其有無
    證據能力，自應與一般物證相同，端視其取得證據之合法性
    及已否依法踐行證據之調查程序，以資認定（最高法院97年
    度臺上字第3854號判決可資參照）。本判決所引用下列之非
    供述證據，與本案犯罪事實具有關聯性，均係執法人員依法
    取得，亦查無不得作為證據之事由，且均踐行證據之調查程
    序，依法自得作為證據。
三、認定犯罪事實所憑證據及理由：
㈠、被告就上開之犯行坦承在卷，核與證人即告訴人黃張城於偵
    查、審理中的證述、證人即被告母親陳美類之證述相符，並
    有雲林縣警察局斗南分局扣押筆錄、扣押物品目錄表、扣押
    物品收據（警卷第29頁至第35頁）、雲林縣警察局斗南分局
    道路交通事故當事人酒精測定紀錄表（警卷第37頁）、國立
    臺灣大學醫學院附設醫院雲林分院診斷證明書（警卷第39頁
    ）、現場及告訴人受傷照片6張（警卷第41頁至第45頁）、
    雲林縣警察局斗南分局111年度保字第42號扣押物品清單(偵
    卷第57頁)、國立臺灣大學醫院附設醫院雲林分院111 年5 
    月9 日臺大雲分資字第1110003740號函檢附之告訴人黃張城
    之病歷資料1份（本院卷第57頁至第63頁）、雲林縣警察局
    斗南分局111 年5 月8 日雲警南偵字第1110006376號函檢附
    之告訴人黃張城傷勢照片2 張（本院卷第73頁至第75頁）及
    衛生福利部嘉南療養院司法精神鑑定報告書（本院卷第129
    頁至第141頁）在卷可參，且有扣案之本案菜刀1把可資佐證
    ，是被告自白與事實相符，可以採信。
㈡、公訴意旨認被告係基於殺人之犯意，持本案菜刀向黃張城揮
    砍。被告否認有何殺人故意，辯稱：我沒有殺他的意思等語
    ；辯護人辯護以：⒈告訴人的指述係在使被告受刑事處分，
    根據卷內資料，其實黃張城刻意忽略他有到被告窗戶旁邊挑
    釁這件事情、⒉診斷證明書的傷其實相當輕微，如果被告真
    的有要殺死他的意思，而且用力揮砍刀械，他的左手有開過
    刀，而且裡面還有鐵片，相信也不是多靈活，他還可以這樣
    輕易舉起來抵擋，而且抵擋劃傷還只有撕裂傷，他抓住被告
    的手完成拉扯，被告又如何揮砍他2 、30刀、⒊雙方先前沒
    有任何交集，難以想像被告有非致被害人於死的動機，再者
    衝突的時間也很短暫，告訴人也60歲，如果被告真的有要導
    致他於死的情況，被害人應該沒有辦法閃躲等語（其餘見辯
    護意旨狀）。經查：
①、按殺人罪與傷害罪之區別，乃以加害人有無殺意為斷，是法
    院應審酌加害人之行為動機、手段、行為人對其行為客觀上
    足以造成死亡之結果，其主觀上確信之程度如何，是否預見
    其發生而不違反其本意，及其他情況證據等綜合判斷。法院
    審酌時固不以兇器種類及傷痕之多少為絕對標準，亦不能因
    與被害人素不相識，原無宿怨，事出突然，即認為無殺人之
    故意。但下手之情形如何，於審究犯意方面，仍為重要參考
    資料，故認定被告是否有殺人犯意，自應審酌當時情況，視
    其下手之輕重、加害之部位等，以為判斷之準據（最高法院
    18年上1309號、52年臺上1300號判例、90年臺上1808號判決
    意旨參照）。亦即行為人因何原由逞兇，行為當時之手段是
    否猝然致被害人難以防備，攻擊時之力勁是否猛烈足資使人
    斃命，及攻擊所用之器具、攻擊部位、次數、用力強弱，被
    害人受傷之部位、程度等情況亦可供審認（最高法院99年臺
    上2092號判決意旨參照）。再者，殺人犯意之存否，係隱藏
    於行為人內部主觀之意思，此意思可能係存在有相當之時間
    ，亦可能係在下手之際方產生，惟不論係何種情況均須以積
    極並確實之證據證明之，方足以認定之。該殺人主觀犯意之
    認定，須參酌各方面直接、間接證據，行為人與被害人之關
    係，行為人與被害人事前之仇隙是否足以引起其殺人之動機
    ，攻擊時之力勁是否猛烈足資使人斃命，被害人傷痕之多寡
    、受傷處是否為致命部位、傷勢輕重程度、加害人下手情形
    、所用兇器為何及攻擊後之後續動作是否意在取被害人性命
    等一切客觀情狀，全盤併予審酌，方足據為論斷行為人內心
    主觀之犯意。
②、首先，關於揮砍刀數究竟為幾刀及菜刀究竟有無砍傷到頭部
    ，對此證人黃張城歷來於警詢、偵查、審理時均證述是20至
    30刀，且集中往頭部招呼，但證人黃張城為告訴人，其指述
    本來就需有其他證據足以補強。然而，觀察卷附之傷勢相關
    診斷書、照片及病歷，黃張城所受之傷勢較為嚴重是左手前
    臂撕裂傷2 公分，其他則為頭皮挫傷和撕裂傷、右肩、左足
    的扭傷與拉傷，而被告所持用之菜刀鋒利，長度約26公分，
    材質為整把鋼製，此經本院勘驗後記明筆錄在卷，如果被告
    真的用本案菜刀揮砍20至30刀，則傷勢上恐怕不會僅有如此
    ，甚至應該要有縫合醫療行為之紀錄才是，又依照黃張城在
    衝突結束後之現場照片（本院卷第75頁），黃張城的頭部並
    沒有明顯血跡，主要傷勢跟流血部分都集中在其左手臂，假
    如菜刀有劃過或砍傷頭皮，勢必馬上血流如注，但從案發現
    場的照片來看並沒有這樣的情形，佐以黃張城於急診時是自
    述「被朋友拿菜刀攻擊及頭部被拳頭毆打」（本院卷第39頁
    ），反而較能符合實情，則被告所稱僅揮砍2、3刀的說法應
    屬可信，而黃張城證述揮砍20、30刀的說法恐怕有誇大可能
    。
③、同樣的從黃張城所受的傷勢來看，除了可以認定被告並未揮
    砍20至30刀以外，其餘傷勢是頭皮挫傷跟撕裂傷，這更可能
    是拳頭揮擊造成，從傷勢結果來看，以被告是手持菜刀，倘
    若真有殺人的犯意，下手一定會更兇殘，更別說當兩人都跌
    倒在地後，被告豈會因陳美類制止就不再攻擊，都彰顯被告
    行為其實與殺人有間。況且兩人之間最多僅是寵物鳥吵鬧問
    題，證人黃張城也證述和被告當鄰居一年左右，其實和被告
    並無任何交集，過去也沒有發生口角過，可見雙方並未存在
    深仇大恨，在這樣的前提下，被告會有想要致黃張城於死地
    的犯意實難想像。
④、被告雖有朝黃張城頭部攻擊，造成「頭皮」撕裂傷，但從卷
    證來看，被告應該是以拳頭揮擊到黃張城頭部，並非是直接
    以刀砍殺，而頭部固然是人體重要的部位，但因頭部有頭骨
    保護，以拳頭揮擊並非必然會致命，反而人類的頸部有頸動
    脈，一旦遭切割，短時間就會因失血過多喪命，持刀攻擊頸
    部的危險性高於頭部，假若被告真有殺人犯意，其外在行為
    應該更可以在揮砍時直接攻朝頸部進行切割，準此，本院經
    調查證據後，認依檢察官所提證據，不足以證明被告主觀上
    有殺人之故意，本院對此難以形成確信，則被告所辯並非全
    屬無稽，可以採信，自不能對被告以殺人未遂罪相繩。
㈢、綜上所述，本件事證明確，被告傷害犯行堪予認定，應依法
    論科。
四、論罪科刑之理由：
㈠、核被告所為，係犯刑法第277條第1項之傷害罪。至傷害行為
    雖不當然含有恐嚇成分，惟傷害行為之前非不得亦有恐嚇之
    行為，果行為人於恐嚇之後，隨即將恐嚇之內容對同一人付
    諸實際行動，則於法該恐嚇危險已吸收於實害行為中，而不
    另論罪，此即法理上所稱實害吸收危險之謂。是被告於前揭
    時地，雖係先對黃張城為作勢毆打之惡害通知，旋即持菜刀
    揮砍致其成傷，實已將加害生命、身體之惡害通知付諸實行
    ，則其前階段恐嚇之危險行為，為後階段實害之傷害行為所
    吸收，應不另論罪。被告於密切接近（幾近同一）之時間、
    地點為2至3刀之揮砍菜刀行為，應該認屬接續一行為。
㈡、公訴意旨認為被告係犯刑法第271 條第2 項、第1 項之殺人
    未遂罪，依前說明，尚有未洽，惟其基本社會事實同一，且
    本院已告知被告傷害之罪名及法條，無礙被告防禦權之行使
    ，自得予以審究，並依法變更起訴法條。
㈢、本件並無刑法第19條第2項規定減輕其刑：　
    按行為時因精神障礙或其他心智缺陷，致其辨識行為違法或
    依其辨識而行為之能力，顯著減低者，得減輕其刑，刑法第
    19條第2項定有明文。查被告於案發後經警察施以酒測，酒
    精濃度達1.10（MG/L），此有相關酒精測定紀錄在卷可參，
    而辯護人則替被告主張其行為時可能因為酒氣正盛造成其識
    別能力及控制能力下降，然而，經囑託衛生福利部嘉南療養
    院鑑定後，被告應為長期飲酒下的酒精使用障礙症，其辨識
    能力及依其辨識而為行為之能力並未受影響，此有該院鑑定
    報告書附卷可查，是並無刑法第19條第2項之適用。
㈣、本件並無刑法第62條自首規定減輕其刑：
    本件為何警方會趕至現場，是因為陳美類有跟黃張城之房東
    反應雙方爭吵，而由黃張城之房東先報警，此經證人陳美類
    證述明確，而警方到現場前應該還不知道實際上被告和黃張
    城究竟發生何事，而依照被告所述其當時是坐在家裡門前，
    警方經過他而到後方案發現場，隨後警方再要被告穿好衣服
    拿好身分證回警局，這過程中被告都未跟警方有任何交談，
    可知警方在到被告家中後方探詢後，已經可以從黃張城口中
    知道誰才是犯罪嫌疑人，則難認有自首之適用。
㈤、法官考量刑度的理由
    被告和黃張城間其實沒有深仇大恨，但被告卻因為一時衝動
    就拿起菜刀揮砍，在犯罪情節上非常嚴重，雖然揮砍的刀數
    不多，但其實是因為菜刀已經由黃張城抓住，也幸虧其仍屬
    壯年，才有辦法和被告僵持，而從犯罪結果來看，黃張城的
    傷勢最顯著為手臂傷勢，在黃張城穿著外套下還能造成這樣
    傷勢，可見刀勢跟揮擊力道，而黃張城採買水果維生，其所
    述傷後影響日常生活，在搬運重物上非常不便，而且這樣的
    影響可能會長達數年，被告的魯莽行徑讓黃張城日後生活留
    下陰影，而黃張城除了手臂以外尚有其他傷勢，或許隨時間
    經過很快會癒合，但對於暴力行為的恐懼也成為黃張城的心
    理陰影面積，尤其被告在賠償上和黃張城認知有所差距，本
    案審理過程中被告也未能藉由穩定自己的生活來籌措更多的
    賠償金額，其自承現在又恢復打零工生活，換言之，也是有
    一天沒一天這樣的打發時間，反觀被告的母親陳美類，臉上
    則滿是風霜痕跡，不免想到在被告的家庭中，年邁的老母可
    能還是得拖著身軀支撐著風雨飄搖的家，為人子女始終渾渾
    噩噩，這是作父母最大的夢魘，不期待下才能沒有傷害，被
    告對於自己責任的輕忽可見一斑。另外經本院依據量刑系統
    加以查詢，在有限的樣本數中得到的平均刑度，經本院認為
    和本案犯罪情節相去太遠，況且量刑系統中始終無法有更新
    的量刑數據呈現，佐以被告坦承犯行、家庭功能尚可、過往
    未見嚴重刑事前案紀錄等一切情狀，量處如主文所示之刑，
    應足以反應行為惡性。
㈥、扣案之本案菜刀1 支，並非被告所有之物，而為陳美類所有
    ，因此，沒收本案菜刀與法定要件不合，則不宣告沒收。
五、應適用之法律
    刑事訴訟法第299條第1項前段、第300條。
本案經檢察官李松諺偵查起訴；檢察官魏偕峯到庭執行職務。
中　　華　　民　　國　　111 　年　　7 　　月　29 　　日
                  刑事第六庭   審判長法  官  王子榮
                                     
                                     法  官  簡廷恩
                                     
                                     法  官  潘韋丞
以上正本證明與原本無異。
如不服本判決應於收受判決後20日內向本院提出上訴書狀，並應
敘述具體理由；其未敘述上訴理由者，應於上訴期間屆滿後20日
內向本院補提理由書（均須按他造當事人之人數附繕本）。告訴
人或被害人不服本判決，應具備理由請求檢察官上訴，及上訴期
間之計算係以檢察官收受判決正本之日期為準。「切勿逕送上級
法院」。
                                     書記官  李沛瑩
中　　華　　民　　國　　111 　年　　8 　　月　　1 　　日
附錄本案論罪科刑法條全文：
中華民國刑法第277條：
傷害人之身體或健康者，處5年以下有期徒刑、拘役或50萬元以
下罰金。
犯前項之罪，因而致人於死者，處無期徒刑或7年以上有期徒刑
；致重傷者，處 3 年以上 10 年以下有期徒刑。